【裁判字號】    91,訴,3487
【裁判日期】    920710
【裁判案由】    業務過失致死等
【裁判全文】
臺灣高雄地方法院刑事判決                        九十一年度訴字第三四八七號
    公  訴  人  臺灣高雄地方法院檢察署檢察官
    被      告  乙○○
    被      告  皆豪實業股份有限公司
    兼右代表人  丙○○
    共      同  楊水柱律師
    選任辯護人
右被告因業務過失致死等案件，經檢察官提起公訴（九十一年度偵字第二二二四二號
、九十一年度偵字第二四五０八號），本院判決如左：
    主  文
乙○○從事業務之人，因業務上之過失致人於死，處有期徒刑肆月，如易科罰金，以
參佰元折算壹日。緩刑貳年。
皆豪實業股份有限公司、丙○○均無罪。
    事  實
一、乙○○係昇勤工程有限公司（下稱昇勤公司）之負責人，為從事鋼構組立業務之
    人，丙○○為皆豪實業股份有限公司（下稱皆豪公司）之負責人（關於丙○○及
    皆豪公司無罪部分，詳後述）。昇勤公司於民國九十一年三月五日，承攬皆豪公
    司之奇美三廠鋼構工程案之鋼構組立工程，約定工程施作地點為高雄縣岡山鎮○
    ○○路一三八號，而由乙○○負責工作之進行及對於勞工之指揮、監督。於九十
    一年七月十八日下午一時三十分許，劉安龍受乙○○僱用，在上址從事鋼板磨邊
    作業時，乙○○本應注意鋼構組配進行中，應禁止未經訓練合格之勞工操作吊升
    荷重五公噸以上之固定式起重機之危險機械，且對於使用起重機具吊鉤或吊具，
    應設置防止吊舉中所吊物體脫落之裝備，而依當時並無不能注意之情形，竟疏未
    注意，由未取得合格執照之劉安龍從事鋼板磨邊作業時，以荷重達十五公噸之起
    重機吊舉該鋼板，因現場亦未設置萬能夾等防止吊舉物體脫落之器具，致劉安龍
    以該起重機附吊掛扼圈吊掛之方式吊舉鋼板後，因長片形鋼板重心不穩而掉落，
    適壓住獨自在該鋼板下方調整鋼板方向之劉安龍頭部，致其頭部受到重擊，經送
    醫急救，仍於九十一年七月十八日下午三時許，因顱骨骨折而傷重不治死亡。乙
    ○○於事故發生後，將劉安龍送醫急救，並在偵查犯罪之機關未發犯罪前，前往
    高雄縣警察局岡山分局壽天派出所，向警員丁○○陳述其為劉安龍之雇主，而自
    首接受裁判。
二、案經高雄縣警察局岡山分局報告臺灣高雄地方法院檢察署檢察官相驗偵查起訴。
    理  由
壹、有罪部分：
一、訊據被告乙○○固坦承：伊係昇勤公司之負責人，向被告丙○○為負責人之皆豪
    公司承攬上開鋼構組立工程，於九十一年七月十八日下午一時三十分許，雇用劉
    安龍在上址從事鋼板磨邊作業，伊負責現場安全工作，劉安龍並未取得操作起重
    機之資格，而自行以起重機之附吊掛將鋼板圈起來翻面，該起重機所在之現場並
    未放置萬能夾等防止吊舉物墜落之設備等事實，惟矢口否認有何公訴人所訴之犯
    行，並辯稱：現場有四台起重機，現場有三人有操作起重機的執照，劉安龍係負
    責鋼板磨邊工作，並非負責操作起重機，所以現場沒有準備萬能夾，劉安龍應該
    叫負責操作吊車的人員操作吊車吊起鋼板云云。
二、經查：
（一）被告乙○○係昇勤公司之負責人，於九十一年七月十八日，向被告丙○○為負
      責人之皆豪公司承攬鋼構組立工程，雇用被害人劉安龍從事鋼板磨邊工作，並
      負責現場之安全管理工作，劉安龍並未取得操作起重機之資格，而劉安龍將鋼
      板磨鈍後，以現場之荷重達十五公噸之起重機所懸掛之附吊掛，將鋼板圈起翻
      面，因鋼板重心不穩，而墜落壓傷劉安龍頭部，致其頭部受到重擊，經送醫急
      救，於同日下午三時許，因顱骨骨折而傷重不治死亡等事實，業據被告乙○○
      於警訊及本院審訊中坦承明確，佐以證人即當日亦在現場工作之甲○○證稱：
      當天劉安龍在場磨鋼板等語，復有皆豪實業股份有限公司工程合約書、高雄市
      政府營利事業登記證、勞工保險卡、行政院勞工委員會南區勞動檢查所九十二
      年一月二日函各一份在卷可稽。又劉安龍因上開事故，經送醫急救後，仍於當
      日下午三時，因顱骨骨折而傷重不治死亡一節，亦經臺灣高雄地方法院檢察署
      檢察官督同法醫師相驗屬實，製有勘驗筆錄、相驗屍體證明書、驗斷書各一紙
      附卷可按。再佐以行政院勞工安全委員會勞動檢查所九十一年八月二十一日勞
      南檢製字第０九一一０一０二八０號函檢附之本件職業災害報告書記載：１、
      昇勤公司承攬本件工程，工作之進行及勞工之指揮、監督、管理，悉由被告乙
      ○○負責。２、操作吊升荷重達五公噸以上固定式起重機之操作人員，未由經
      訓練或技能檢定合格人員擔任。３、本件災害原因係勞工劉安龍從事鋼板磨邊
      作業，使用起重機吊運鋼板時，可能以扼圈吊掛方式致長片形鋼板重心不穩而
      掉落，壓到位於吊荷物下方之劉安龍頭部。４、固定式起重機吊鉤未裝置防止
      脫落裝置之不安全環境為災害發生之原因等情。且關於該起重機之正確使用方
      式，應在起重機下依序懸掛主吊掛及附吊掛，且附吊掛下方應以萬能夾等防止
      吊升物脫落之設備固定吊升物，始符合規定之操作方式一節，亦經本院勘驗現
      場屬實，並製有勘驗筆錄及照片九幀在卷可稽，且亦經證人即行政院勞工委員
      會南區勞動檢查所人員林天成到庭結證無訛（見本院九十二年六月二十六日審
      理筆錄）。
（二）被告乙○○雖以前揭情詞置辯，然１、依證人林天成到庭結證稱：事故發生當
      天係伊前往現場檢查，到現場時只有看見附吊掛（即如警卷第三頁照片），並
      沒有看見萬能夾等語（見本院九十二年六月二十六日審理筆錄），足見當時現
      場並未放置萬能夾或其他防止吊升物脫落之設備甚明。２、劉安龍於案發當時
      所吊升之鋼板達五百零八公斤一節，已據被告乙○○於偵訊中供承明確，且操
      作起重機吊取該鋼板之過程，具有極高度之危險性，倘操作時稍有不慎，即可
      能造成傷害，甚至死亡之結果，此為眾所週知之理，而劉安龍僅係受僱被告乙
      ○○在案發現場從事鋼板磨邊工作之勞工，倘非被告乙○○使劉安龍操作該起
      重機，則劉安龍當無自冒生命危險，而主動使用該起重機之理。３、起重機之
      操作方式，具有相當之技術性，倘非經熟悉操作程序之人給予指導，一般人當
      不知如何啟動與操作該起重機，而劉安龍僅係受被告乙○○僱用，在現場從事
      鋼板磨邊工作之勞工，另被告乙○○則係工地現場實際負責指導、監督勞工之
      現場管理人，均已如前述，是被告乙○○對於劉安龍使用該起重機一事，自難
      諉稱不知情。綜上，被告乙○○所辯，委不足取。
（三）按勞工安全衛生法第五條第一項第一款規定：雇主對防止機械、器具、設備等
      引起之危害，應有符合標準之必要安全衛生設備。又按勞工安全衛生設施規則
      第九十條規定：雇主對於起重機之吊鉤或吊具，應有防止吊舉中所吊物體脫落
      之裝置。再依勞工安全衛生法第十五條規定：經中央主管機關指定具有危險性
      機械或設備之操作人員，雇主應僱用經中央主管機關認可之訓練或經技能檢定
      之合格人員充任之。本件被告乙○○係上開工地實際負責安全管理事務之人，
      僱用劉安龍從事鋼板磨邊工作，使未取得執照之劉安龍使用吊升荷重十五公噸
      之固定式起重機，且現場並未設置防止吊升物墜落之設備，致劉安龍使用該起
      重機吊升鋼板時，因鋼板重心不穩而墜落壓住劉安龍，而依當時情形，又無不
      能注意之情形，詎被告乙○○疏於注意，致劉安龍發生職業災害死亡，其有過
      失甚明，且被告乙○○之過失行為，與劉安龍死亡結果間，顯有相當之因果關
      係，本案事證明確，被告乙○○業務過失之犯行，洵堪認定。
二、核被告乙○○所為，係犯刑法第二百七十六條第二項之業務過失致死罪及違反勞
    工安全衛生法第五條第一項第一款，應依同法第三十一條第一項處罰。被告一行
    為觸犯上開構成要件不相同之二罪名，為想像競合犯，應從一重之刑法第二百七
    十六條第二項之業務過失致死罪論處（最高法院九十一年台上字第三九二七號判
    決參照）。公訴人起訴意旨漏未論及勞工安全衛生法第三十一條第一項之罪，而
    此部分與前揭過失致死部分具有裁判上一罪之關係，依審判不可分原則，本院自
    得併予審理，附此敘明。爰審酌被告乙○○疏未注意，造成劉安龍死亡，惟念其
    犯後坦承大部分事實，且事後與劉安龍之家屬達成和解，賠償損害，有和解協議
    書一紙在卷可稽等一切情狀，量處如主文所示之刑，並諭知易科罰金之折算標準
    。另被告於犯罪未被發覺前，前往高雄縣警察局岡山分局壽天派出所，向警員丁
    ○○陳述其為劉安龍之雇主，而自首接受裁判，已如前述，應依刑法第六十二條
    之規定減輕其刑。又被告前未曾受有期徒刑以上之刑之宣告，此有臺灣高等法院
    被告全國前案紀錄表在卷可憑，經此偵審程序及刑之宣告後，信無再犯之虞，本
    院認其刑之宣告均以暫不執行為當爰併宣告緩刑二年。
貳、無罪部分：
一、公訴意旨另以：被告丙○○係設於臺南縣仁德鄉○○路一０三號皆豪公司之負責
    人，從事鋼構組配安裝業務，於九十一年七月十八日，皆豪公司將其鋼構組立工
    程交由被告乙○○所經營之昇勤公司承攬時，本應於事前告知昇勤公司有關其事
    業工作環境、危害因素及有防止機械、器具、設備等引起之危害之符合標準之必
    要安全衛生設備，竟疏未注意及此，致被告乙○○僱用之勞工劉安龍於皆豪公司
    組立區從事鋼板磨邊作業，位於吊荷物下方，使用起重機在吊運鋼板時，造成鋼
    板重心不穩掉落，壓到頭部，經送醫急救，終因顱骨骨折，不治死亡，因認被告
    皆豪公司、丙○○違反勞工安全衛生法第五條第一項第一款規定，致發生同法第
    二十八條第二項第一款之職業災害，涉犯同法第三十一條第一項、第二項之罪；
    另被告丙○○並涉犯刑法第二百七十六條第二項之業務過失致死罪云云。
二、按犯罪事實應依證據認定之，無證據不得推定其犯罪事實。不能證明被告犯罪者
    ，應諭知無罪之判決，刑事訴訟法第一百五十四條、第三百零一條第一項分別定
    有明文。又按事實之認定，應憑證據，如未能發現相當確實證據，或證據不足以
    證明，自不能以推測或擬制之方法，以為裁判之基礎。又認定犯罪事實所憑之證
    據，雖不以直接證據為限，間接證據亦包括在內，然而，無論直接或間接證據，
    其為訴訟上之證明，須達於通常一般人均不致有所懷疑，而得確信其為真實之程
    度者，始得據為有罪之認定，倘其證明尚未達到此一程度，而有合理懷疑之存在
    時，即無從為有罪之認定，最高法院著有四十年臺上字第八六號、七十六年臺上
    字第四九八六號判例可資參照。再按勞工安全衛生法第十六條規定，所謂雇主，
    在承攬關係中，係指承攬人；再承攬者，則係再承攬人而言（最高法院八十七年
    台非字第一０三號判決、九十一年台上字第二三八三號判決參照）。末按刑法上
    之過失，其過失行為與結果間，在客觀上有相當因果關係始得成立。所謂相當因
    果關係，係指依經驗法則，綜合行為當時所存在之一切事實，為客觀之事後審查
    ，認為在一般情形下，有此環境、有此行為之同一條件，均可發生同一之結果者
    ，則該條件即為發生結果之相當條件，行為與結果即有相當之因果關係。反之若
    在一般情形下，有此同一條件存在，而依客觀之審查，認為不必皆發生此結果者
    ，則該條件與結果並不相當，不過為偶然之事實而已，其行為與結果間即無相當
    因果關係（最高法院七十六年台上字第一九二號判例意旨參照）。
三、本件公訴人認被告皆豪公司、丙○○涉犯上開罪行，無非係以：被告乙○○供述
    、證人甲○○證述，及照片六張、行政院勞工委員會南區勞動檢查所函暨檢附之
    職業災害報告書，且被害人劉安龍確係因上開事故受傷不治死亡，亦經檢察官督
    同法醫相驗屬實，製有勘驗筆錄、相驗屍體證明書、驗斷書在卷可憑等情，為其
    論據。訊據被告丙○○固坦承：伊為皆豪公司之負責人，將上開工程交由被告乙
    ○○經營之昇勤公司承攬，並將施工現場之四具起重機借予被告乙○○使用等事
    實，惟堅詞否認有何公訴人所指之犯行，並辯稱：本件被告皆豪公司係將鋼構組
    立工程交由乙○○經營之昇勤公司承攬，僅將施工現場之四具起重機借予乙○○
    使用，劉安龍係乙○○僱用之勞工，並非被告皆豪公司僱用之勞工，被告僱用之
    施工人員係由乙○○自己負責管理及監督，伊在承攬契約中，有要求乙○○應注
    意工程安全，伊有告知乙○○，應由有操作吊車執照的人使用該四台起重機，且
    有特別告知乙○○關於操作起重機實應注意安全，伊公司僅提供該四台起重機予
    乙○○使用，至於使用起重機所需之吊掛、電磁力吸盤等防止吊舉物墜落之機具
    ，應由乙○○自己負責，伊並不負責提供，該四台起重機在案發當時已經聲請檢
    查中，後來已經經過檢查合格等語。
四、經查：
（一）被告丙○○所經營之被告皆豪公司將前揭工程交由被告乙○○所經營之昇勤公
      司承攬，並將四台起重機借予被告乙○○使用等情，業據被告丙○○供承明確
      ，核與被告乙○○供述情節相符，並有皆豪實業股份有限公司工程合約書、高
      雄市政府營利事業登記證、臺南縣政府營利事業登記證各一份在卷可稽，而參
      酌上開工程合約書之約定內容以觀，本件被告皆豪公司與被告乙○○所經營之
      昇勤公司間，係屬承攬之契約關係至為灼然。又劉安龍係受被告乙○○所經營
      之昇勤公司僱用，在現場從事鋼板磨邊工作，被告乙○○在現場負責工作進行
      及勞工之監督、管理，及現場工地安全之管理等情，亦據被告乙○○於警訊及
      本院訊問時供稱明確，並有勞工保險卡一紙在卷可按。揆之首揭最高法院判判
      例及判決意旨，被告皆豪公司及丙○○並非劉安龍之雇主甚明。
（二）劉安龍所使用之起重機，係被告曾國借予被告乙○○，以供上開承攬工程使用
      ，且於案發當時，該起重機尚未檢查等情，固經被告丙○○供承明確。然該機
      具經檢查後，確係合格之機具一節，有固定式起重機檢查合格證一紙在卷可按
      。況被告丙○○僅係提供起重機供被告乙○○使用，至於防止墜落的機具，係
      由被告乙○○自己負責等情，已據被告乙○○於本院訊問時供述屬實，核與前
      揭工程合約書第十一點記載略以：工程上所需之材料機具、水電熱能及其運輸
      儲存、安全等設備，均由昇勤公司支付與供應等情相符，堪可確認。而參之卷
      附案發當時劉安龍所使用之起重機照片（見九十一年發查字第五二三六號卷第
      十三頁）所示，案發後，該起重機之主吊掛上尚懸掛鐵鍊及附吊掛，再佐以劉
      安龍當時係以附吊掛扼圈吊掛之方式吊舉鋼板一節，已認定如上，另參酌證人
      林天成到庭具結證稱：本件皆豪公司職業災害檢查報告書係伊書寫，其中災害
      發生原因分析欄中之間接原因之不安全環境中之「固定式起重機吊鉤未裝置防
      止脫落裝置」中，所謂防止脫落的裝置係法律規定，而萬能夾即係防止脫落之
      器具之一，且本案係指附吊掛未配置完全的設備等語（見本院九十二年六月二
      十六日審理筆錄），足見案發當時，劉安龍所吊舉之鋼板係因附吊掛上未設置
      防止吊升物脫落設備，而致該鋼板自附吊掛脫落甚明。從而，被告丙○○提供
      未經檢查之起重機供被告乙○○使用之舉雖有過失，然此與劉安龍吊升鋼板脫
      落之結果，並無相當因果關係，自難對被告丙○○逕以業務過失罪相繩。
（三）綜上所述，被告皆豪公司既非劉安龍之雇主，揆之前揭最高法院判決意旨，自
      難以勞工安全衛生法第三十一條第一項之罪相繩。又被告丙○○提供未經檢查
      之起重機供被告乙○○使用，既與劉安龍之死亡間並無相當因果關係，參之上
      開最高法院判例及判決意旨，亦難論以業務過失致死罪。此外，復查無其他證
      據足認被告皆豪公司、丙○○有何公訴人所指之犯行，既不能證明被告犯罪，
      依前開說明，應諭知被告皆豪公司、丙○○無罪之判決。
據上論斷，應依刑事訴訟法第二百九十九條第一項前段、第三百零一條第一項，勞工
安全衛生法第五條第一項第一款、第三十一條第一項，刑法第十一條、第二百七十六
條第二項、第五十五條、第六十二條、第七十四條第一款，罰金罰鍰提高標準條例第
一條前段、第二項，判決如主文。
本案經檢察官呂幸玲到庭執行職務
中      華      民      國      九十二      年      七     月    十     日
                                臺灣高雄地方法院刑事第六庭
                                    審判長法官    李政庭
                                          法官    洪榮家
                                          法官    蘇雅慧
右正本證明與原本無異。
如不服本判決，應於判決送達後十日內，向本院提出上訴狀。
                                        書記官    林誠桂
中      華      民      國      九十二      年      七     月    十     日
附錄本判決論罪科刑法條全文：
中華民國刑法第二百七十六條
因過失致人於死者，處二年以下有期徒刑、拘役或二千元以下罰金。
從事業務之人，因業務上之過失犯前項之罪者，處五年以下有期徒刑或拘役，得併科
三千元以下罰金。
勞工安全衛生法第五條
雇主對左列事項應有有符合標準之必要安全衛生設備：
一  防止機械﹑器具﹑設備等引起之危害。
二  防止爆炸性﹑發火性等物質引起之危害。
三  防止電﹑熱及其他之能引起之危害。
四  防止採石﹑採掘﹑裝卸﹑搬運﹑堆積及採伐等作業中引起之危害。
五  防止有墜落﹑崩塌等之虞之作業場所引起之危害。
六  防止高壓氣體引起之危害。
七  防止原料﹑材料﹑氣體﹑蒸氣﹑粉塵﹑溶劑﹑化學物品﹑含毒性物質
    ﹑缺氧空氣﹑生物病原體等引起之危害。
八  防止輻射線﹑高溫﹑低溫﹑超音波﹑噪音﹑振動﹑異常氣壓等引起之
    危害。
九  防止監視儀表﹑精密作業等引起之危害。
一○  防止廢氣﹑廢液﹑殘渣等廢棄物引起之危害。
一一  防止水患﹑火災等引起之危害。
雇主對於勞工就業場所之通道﹑地板﹑階梯或通風﹑採光﹑照明﹑保溫﹑
防濕﹑休息﹑避難﹑急救﹑醫療及其他為保護勞工健康及安全設備應妥為
規劃，並採取必要之措施。
前二項必要之設備及措施等標準，由中央主管機關定之。
勞工安全衛生法第三十一條
違反第五條第一項或第八條第一項之規定，致發生第二十八條第二項第一款之職業災
害者，處三年以下有期徒刑﹑拘役或科或併科新台幣十五萬元以下罰金。
法人犯前項之罪者，除處罰其負責人外，對該法人亦科以前項之罰金。


司法院資訊處製作；財團法人民間司法改革基金會備份。
